F - Population, économie sociale, statistiques
Archives de la ville de Rezé
F- Population, économie sociale, statistiques
1805-1975
Population / Commerces / Agriculture / Subsistance / Statistiques /Travail / Mesures d'exception
Communicable
- Population, 1851-1946; 1F/1-36
  - Dénombrement de la population. - Listes nominatives, 1851-1946; 1F/1 - 1F/15
    - 1851, 1F/1; Registre 0,04
    - 1856, 1F/2; Registre 0,02
    - 1861, 1F/3; Registre 0,02
    - 1866, 1F/4; Registre 0,02
    - 1872, 1F/5; Registre 0,02
    - 1881, 1F/6; Registre 0,01
    - 1886, 1F/7; Un feuillet 0,01
      Il s'agit d'un registre perdu; seule reste une feuille: la page de présentation et première page du recensement.
    - 1891, 1F/8; Registre 0,01
    - 1896, 1F/9; Registre 0,01
    - 1901, 1F/10; Registre 0,01
    - 1906, 1F/11; Registre 0,01
    - 1926, 1F/12; Registre 0,01
    - 1931, 1F/13; Registre 0,01
    - 1936, 1F/14; Registre 0,01
    - 1946, 1F/15; Registre 0,04
  - Dénombrement de la population. - Tableaux récapitulatifs et statistiques, 1856-1906; 1F/16 - 1F/26
    - 1856, 1F/16; Feuillets 0,002
    - 1861, 1F/17; Feuillets 0,002
    - 1866, 1F/18; Feuillets 0,002
    - 1872, 1F/19; Feuillets 0,002
    - 1876, 1F/20; Feuillets 0,002
    - 1881, 1F/21; Feuillets 0,002
    - 1886, 1F/22; Feuillets 0,002
    - 1891, 1F/23; Feuillets 0,002
    - 1896, 1F/24; Feuillets 0,002
    - 1901, 1F/25; Feuillets 0,002
    - 1906, 1F/26; Feuillets 0,002
  - Etrangers habitant à Rezé, Recensement: Questionnaires, 1891; 1F/27; Bordereau de maison, feuille de ménages, bulletins individuels 0,005
  - Recensement 1896. - Classement et transmission des bulletins de renseignements: Etat des opérations, 1F/28; 1 pièce 0,005
  - Recensement 1901. - Exécution du recensement, correspondance de la préfecture de Loire-Inférieure au maire de Rezé: Correspondance, 1F/29; 3 pièces 0,005
  - Recensement 1906. - Synthèse des données recueillies sur la population, le nombre de maisons, de ménages et d'individus par quartier; état de la population agglomérée et éparse dans chaque quartier; correspondance et instruction du préfet de Loire-Inférieure; dépouillement de l'enquête sur l'état de l'habitat: Etat récapitulatif et de synthèse de données, correspondance, formulaires d'enquête sur l'état de l'habitat, 1F/30; 12 pièces 0,005
  - Recensement 1911. - Synthèse des données recueillies sur la population, le nombre de maisons, de ménages et d'individus par quartier; état de la population agglomérée et éparse dans chaque quartier: Etat récapitulatif et de synthèse de données, formulaires d'enquête sur l'état de l'habitat, 1F/31; 3 pièces 0,005
  - Recensement 1921. - Préparation et organisation des opérations de recensement: Correspondance de la préfecture de Loire-Inférieure, instructions et circulaires ministérielles, état des sommes dues aux agents recenseurs, état des quartiers recensés avec le nombre des maisons, des ménages et des habitants, 1921-1922; 1F/32; 23 pièces 0,005
  - Recensement 1926. - Préparation et organisation des opérations de recensement: Correspondance de la préfecture de Loire-Inférieure, instructions et circulaires ministérielles, état des sommes dues aux agents recenseurs, état des quartiers recensés avec le nombre des maisons, des ménages et des habitants, 1F/33; 24 pièces 0,005
  - Recensement 1931. - Préparation et organisation des opérations de recensement: Correspondance de la préfecture de Loire-Inférieure, instructions et circulaires ministérielles, état des sommes dues aux agents recenseurs, état des quartiers recensés avec le nombre des maisons, des ménages et des habitants, 1F/34; 33 pièces 0,005
  - Recensement 1936. - Préparation et organisation des opérations de recensement: Liste des agents recenseurs proposés, carte des zones et secteurs à couvrir pour le recensement, instructions et circulaires, formulaires et instructions pour la préparation du recensement et du dépouillement, bulletins de renseignement pour le contrôle du recensement, mémento du recenseur, correspondance de la préfecture de Loire-Inférieure., 1F/35; 15 pièces 0,005
  - Recensement 1946. - Préparation et organisation des opérations de recensement: Liste des agents recenseurs, correspondance, circulaire ministérielle, tableaux récapitulatifs., 1F/36; 0,005
- Commerces, 1886-1975; 2F/1-7
  Commerce; débit de Tabac
  - Requête du sieur Rouaud, du village de la Petite-Lande à Saint-Paul de Rezé, adressée au préfet de Loire-Inférieure, pour la survivance de son débit de tabac à Saint-Sulpice-des-Landes. - Demande de renseignements par le préfet de Loire-Inférieure au maire de Rezé: correspondance., 1886; 2F/1; 1 pièce 27 x 21 0,002
    La correspondance est qualifiée, sur le document lui-même, de "confidentielle". La réponse du maire n'a pas été conservée, de sorte que sur cette affaire et l'activité du sieur Rouaud, de Saint-Paul, on ne disposera pas d'autres informations dans cet article.
  - Établissement d'une cabane pour la vente de pâtisseries sur le quai de Trentemoult. - Réponse du maire de Rezé à M. Cresteau exposant les conditions de la construction et de l'ouverture de la cabane: correspondance., 1922; 2F/2; 1 feuillet double 21,5 x 14 0,002
    La correspondance fait l'historique des relations entre la maire de Rezé et le sieur Cresteau, les malentendus et le différent qui a conduit le maire à demander la destruction de la première cabane édifiée. L'objet du courrier reste cependant un rappel de la procédure administrative à suivre pour obtenir l'autorisation d'une telle construction. Il précise enfin les conditions qui devront être respectées pour l'édification de la cabane si la demande était accordée. Il s'agit probablement là d'une illustration des difficultés de l'administration à imposer le contrôle municipal sur l'installation des commerces, notamment saisonniers, et l'utilisation temporaire et privée du domaine foncier public et de la voirie. En même temps, ce courrier est un indice sur le type de relations entre Rezé et Chantenay, commerciales dans ce cas particulier. -
    Chantenay; Trentemoult (quartier); COMMERCE
  - Vente de journaux (Le Phare, Ouest-Eclair, Paris-Soir) à Rezé. - Demande d'autorisation de Mme Anne Fouillet: correspondance., 1940; 2F/3; 1 pièce 17,5 x 22 0,002; Récépissé délivré le 15 juin 1940
    Cette demande indique le nom des journaux dont on projette la vente à Rezé, l'état civil de sa signataire, et renseigne de manière anecdotique sur l'existence d'un tel projet au moment où prend fin la "drôle de guerre".
    Pouancé; Les Poyaux
  - Fichier INSEE des établissements industriels et commerciaux de Rezé. - Demande de vérification auprès de la Ville de Rezé pour mise à jour: note d'information, liste des établissements., 1961-1973; 2F/4
  - Activités commerciales et industrielles exercées sur la commune de Rezé. - Projet de publication d'un plan de la ville de Rezé comportant la liste des commerçants et artisans de Rezé: courriers, listes des artisans, listes des commerçants, tableau statistique., 1965; 2F/5
  - Installation des artisans sur la commune. - Déclaration: listes des agriculteurs-maraîchers, listes des plombiers, certificats de déclaration, correspondance., 1966-1975; 2F/6
  - Régime conventionnel des prix. - Information par la Préfecture de la radiation d'un commerçant: arrêtés préfectoraux, bordereaux d'envoi., 1972; 2F/7
  - Vente de coquillages et de poissons. - Concurrence déloyale ente producteurs d'huitre et poissonniers détaillants: courriers, pétition., 1968-1970; 2F/8
- Agriculture, 1892-1980; 3F/1-42
  Agriculture; statistique; élevage
  - Syndicats, groupements, Entre le 1er janvier 1928 et le 31 décembre 1958; 3F/1-4
    SYNDICAT PROFESSIONNEL
    - Groupement des producteurs maraîchers de Pont-Rousseau. - Création, organisation et fonctionnement: statuts, carnets de sociétaire, liste des membres du bureau, liste des adhérents., 1928-1932; 3F/1
      Ce dossier regroupe un ensemble hétéroclite de documents sur le regroupement des producteurs- maraîchers de Pont-Rousseau: à une date indéterminée, en "union", en 1928 et 1932 en "syndicat" ou en "groupement". Il contient trois versions de statuts, indique les noms et lieux de résidence (ville, quartier) des responsables et des membres de ces associations de producteurs. Comme les documents traitant des productions céréalières ou agricoles, ce dossier renvoie au passé agricole de Rezé, particulièrement sur une spécialité marquante du paysage rezéen et plus largement du pays nantais. Le feuillet sur lequel sont inscrits les statuts de 1928, de grand format est constitué d'un papier fragile; en outre, l'encre, grasse, peut tâcher.
      Pont-Rousseau (quartier); SYNDICAT PROFESSIONNEL; Albert Cassard, secrétaire; Charles Cheval, président; André Daniel, président; Auguste Leray, vice-président; Léon Bardet, secrétaire; Joseph Chevalier, trésorier; Joseph Jahan, secrétaire-adjoint; Emile Gobin, trésorier-adjoint.
    - Syndicat corporatif agricole. - Constitution: statuts type, procès-verbal de l'assemblée générale constitutive du 24 mai 1942, liste des adhérents., 3F/2
    - Syndicat d'exploitants agricoles de Rezé. - Constitution: statuts, procès-verbal de l'assemblée générale constitutive du 4 mars 1945., 1945-1958; 3F/3
    - Création d'un groupement de défense contre les maladies des animaux de Nantes - Banlieue Sud: statuts, liste des membres du conseil d'administration et du bureau., 1954; 3F/4
      1979
      Pont-Rousseau (quartier); Coopérative laitière de Nantes-Banlieue Sud; SYNDICAT PROFESSIONNEL
  - Statistiques agricoles, 1892-1980; 3F/5-13
    - Enquête décennale organisée par le ministère de l'Agriculture: questionnaire., 1892; 3F/5; 1 cahier papier de 16 pages in-folio cousues 32 x 20,5 0,005; 7369 habitants - 1891 (au crayon)
      Le document se présente en deux parties.
      La première est faite d'un texte de recommandations et mode d'emploi pour le renseignement du questionnaire; la seconde est une suite de tableaux et de formulaires où doivent être et sont inscrites les données statistiques agricoles de Rezé, organisées en 3 sous-parties:
      - les cultures (superficies cultivées, nature des cultures, cultures destinées à l'alimentation, fourrages, prairies et herbages, cultures industrielles, arboriculture et horticulture, viticulture, sylviculture)
      - les animaux (animaux de ferme, productions animales (viande et produits laitiers)
      - l'économie rurale (possession du sol, exploitation du sol, population des cultivateurs, salaires des travailleurs agricoles, outillage agricole, amélioration, assolements et amendements du sol).
      La grille de questionnaire est très détaillée; son renseignement assez complet. Cette enquête, qui renvoie vers un passé dans lequel Rezé était une commune rurale et agricole autant sinon plus qu'industrielle, ne fait pas partie de la série d'enquêtes initiées annuellement à partir de 1902 (voir en 3F2 et 3F3), mais se rattache à une série d'enquêtes statistiques décennales commandées par le ministère de l'Agriculture en 1840 la première fois, puis en 1852, 1862 et 1882 (la décennie 1870 n'en ayant pas connu).
    - Commission communale de statistique agricole de Rezé: comptes-rendus de réunions (1902-1916), liste des membres (1952), 1902-1952; 3F/6; 1 cahier papier de 48 pages in-folio, composé d'une couvrure papier in-folio et de 2 cahiers de 28 et 20 pages, le tout cousu ensemble de fil rouge et banc; les 12 dernières pages sont vierges de toute inscription 30 x 20,5 0,01; Samedi 27 septembre, 8 h 1/2 (au crayon sur la couverture)
      La commission communale de statistique agricole, constituée en application du décret du 27 août 1902, témoigne du passé rural et agricole de Rezé.
      L'ordre du jour de ses réunions annuelles évoquait toutes les questions liées aux statistiques agricoles: tenue du registre des cultures et renseignement des questionnaires statistiques (comme ceux que l'on trouve aux archives de Rezé sous les cotes 3F/3 et 3F/4). Le texte des procès-verbaux consiste à donner la liste des membres siégeant à la commission, ainsi qu'à recopier les principales données inscrites dans les questionnaires statistiques dont on trouvera un exemplaire en 3F/3, mais avec quelques lacunes dans la série des documents annuels; ces lacunes peuvent toutefois être compensées par les procès-verbaux.
      Enfin, on notera que le procès-verbal de la réunion de l'année 1917 n'a pas été inscrit sur le registre qui s'achève donc par le seul titre de cette "réunion du 13 novembre 1917" et par plusieurs pages vierges de toute inscription.
    - Statistique agricole annuelle et plan départemental de ravitaillement (état des produits agricoles et état des stocks commerciaux de produits alimentaires). - Enquête organisée par les ministères de l'Agriculture et de la Guerre: questionnaires, instructions du préfet., 1902-1938; 3F/7; 32 pièces papier, feuillets doubles et feuillets simples 43 x 26,5 0,02
      Cet ensemble de questionnaires renvoie à un passé rural et agricole de Rezé. Ils sont à rapprocher du registre des procès-verbaux de la commission communale de statistique agricole de Rezé, conservé sous la cote 3F/2, qui complètera utilement les lacunes de la série de questionnaires juqu'en 1917. Les questionnaires sur l'état annuel des récoltes donnent des informations détaillées sur les superficie de terres cultivées, par type de culture, la liste des principales productions agricoles et des quantités produites, l'état des animaux de ferme, des industries de transformation des produits agricoles, ainsi qu'une évaluation des stocks minima des principales productions végétales alimentaires. Ces derniers états de stocks sont repris dans des tableaux spécifiques, les "questionnaires relatfs à l'établissement des stocks commerciaux minima", commandés par le comité départemental de Ravitaillement. Les stocks commerciaux minima sont entendus comme "la quantité de chaque denrée qui existe chez les négociants au moment de l'année où leurs approvisionnements sont les plus faibles".Toutes ces informations avaient une double finalité: en matière de police intérieure, le ministère de l'Agriculture contrôlait la production agricole pour les besoins de la subsistance des populations et notamment du ravitaillement des villes. Elles étaient aussi considérées comme relevant du domaine de la stratégie militaire, à une époque de tensions politiques internationales ou de guerre, et où les armées étaient encore montées, et pour lesquelles il fallait donc prévoir aussi bien le ravitaillement des hommes que des chevaux de cavalerie ou de transports de matériel militaire.
      Lacunes: 1903-1905; 1910-1919; 1929
    - Recensement de l'agriculture et du bétail: questionnaire., 1929; 3F/8; 1 cahier papier de 16 pages in-folio cousues 30,5 x 21 0,005
      La responsabilité du recensement, commandé par le ministère de l'agriculture, est confiée à la commission communale de statistique agricole, constituée en application du décret du 27 août 1902, dont l'existence et l'activité à Rezé témoigne du passé rural et agricole de la commune au début du XXe s. encore. Même si elle est renseignée par la commission communale de statitique agricole, cette enquête ne fait pas partie de la série commandée conjointement par les ministères de l'Agriculture et de la Guerre à partir de 1902 (voir la série de questionnaires annuels datant de 1902 et 1938, conservés sous la cote 3_F_3, ainsi que le cahier d'enregistrement des procès-verbaux des réunions de la commission communale de statistique agricole, conservé sous la cote 3_F_2). Elle semble en effet plus proche, par son commanditaire unique, le ministère de l'Agriculture d'une part, par la forme du questionnaire d'autre part, des enquêtes statistiques qui étaient menées à un rythme décennal dans la seconde moitié du XIXe s. (voir par exemple le questionnaire de 1892 conservé sous la cote 3_F_1).Ce questionnaire se présente comme une suite de tableaux et de formulaires où doivent être et sont inscrites les données statistiques agricoles de Rezé, organisées en 3 sous-parties: les cultures (superficies cultivées par type ou nature des cultures, rendements produits pour chaque culture, superficies des bois et forêts, par catégorie de propriétaires; les animaux sont comptabilisés selon le nombre d'animaux de ferme et de basse-cour, et sous le rapport de la production de laine, de lait, de miel, de vers à soie et piscicole. -
    - Recensement des surfaces ensemencées par type de culture et par villages: tableau., 3F/9
    - Enquête agricole annuelle de printemps et enquête agricole annuelle d'automne sur les superficies agricoles plantées en céréales (ministère de l'agriculture et Office National Interprofessionnel des Céréales [O.N.I.C.]). - Renseignement par la Commission communale de statistique agricole: état communal de statistique agricole, registre de culture (tableaux statistiques), notices explicatives., 1950-1953; 3F/10
    - Statistique annuelle des exploitations et des activités agricoles de Rezé. - Mise en place et mise à jour du fichier par la Commission communale de statistiques agricoles: correspondance, convocations, compte-rendu de réunion, instructions, fiches individuelles d'exploitation agricole (1957-1958), fiches individuelles d'activités agricoles (1957-1958), 1958-1967; 3F/11
    - Statistique annuelle des exploitations agricoles de la commune de Rezé. - Recensement commandé par le ministère de l'agriculture et l'INSEE: liste., 1966; 3F/12
    - Répertoire des exploitations agricoles, 1970-1980; 3F/13
  - Céréales, 1919-1971; 3F/14-16
    - Contrôle des stocks et productions de céréales par le Ministère de l'agriculture et du ravitaillement. - Déclaration de surfaces ensemencées en céréales, par cultivateurs, villages ou hameaux: états, 1919-1926; 3F/14; 9 feuillets papier simples et doubles 32 x 50 0,005
    - Rendement et qualité des récoltes de blé et de seigle de chaque producteur. - Enquête réalisée par la Commission communale de statistique agricole, à la demande du comité départemental des céréales de Loire-Inférieure: tableau., 3F/15
      Commission communale de statistique agricole
    - Enquête sur la production de blé et d'orge en Loire-Atlantique. - Demande adressée à la mairie de Rezé par le service de statistiques et de documentation de la direction départementale de l'agriculture: correspondance, fiches de réponse par exploitations., 1971; 3F/16
  - Élevage, 1949-1972; 3F/17-19
    - Étalons destinés à faire la monte en 1949. - Recensement des étalons du département de Loire-Inférieure et de leurs propriétaires: liste, 3F/17
    - Liste des vaches et chevaux possédés par les agriculteurs de Rezé, 3F/18
    - Recensement des propriétaires de verrats de monte publique en Loire-Atlantique: correspondance, formulaires d'enquête, 1972; 3F/19
  - Viticulture, 1949-1979; 3F/20-34
    - Plantations de vignes. - Déclarations des viticulteurs, exploitants et propriétaires: registres (souches des déclarations), listes des viticulteurs ayant planté de la vigne en 1949 et en 1950, correspondance., 1949-1958; 3F/20
    - Encépagement du vignoble rezéen d'appellation contrôlée. - Déclarations des viticulteurs, exploitants et propriétaires: souches des formulaires, instructions, 1965-1978; 3F/21-3F/29
      - 1965, 3F/21
      - 1966, 3F/22
      - 1967, 3F/23
      - 1968, 3F/24
      - 1970, 3F/25
      - 1972, 3F/26
      - 1975, 3F/27
      - 1976, 3F/28
      - 1978, 3F/29
    - Cadastre viticole. - Mise à jour: instructions, fiches individuelles d'encépagement, liste nominative des viticulteurs (1966). Demande de bénéficier du label V.D.Q.S.: instructions, liste des viticulteurs exploitants, bordereaux récapitulatifs des fiches d'encépagement (1966-1967)., Entre le 1er janvier 1966 et le 31 décembre 1968; 3F/30
    - Récoltes ou stock de vin. - Déclaration: registres à souche, 1966-1969; 3F/31
    - Récolte de vin destiné à la commercialisation. - Déclaration: formulaires., 1969-1979; 3F/32
    - Stock de vin destiné à la commercialisation. - Déclaration: formulaire., 1971-1979; 3F/33
    - Récolte et stock de vin destiné à la consommation familiale des viticulteurs. - Déclarations: formulaire simplifié., 1969-1979; 3F/34
  - Exploitants agricoles, 1937-1971; 3F/35-38
    - Assurance pour les accidents du travail agricole. - Déclaration d'adhésion à la législation: registre, formulaires., 1937-1971; 3F/35
    - Accidents du travail agricole. - Réception des déclarations et transmission au juge de Paix puis au juge d'instance du canton de Bouaye: correspondance, doubles de formulaires de déclarations d'accident du travail, circulaires d'instruction préfectorale, cahier d'enregistrement des déclarations (1958-1973)., 1951-1973; 3F/36
    - Liste des agriculteurs et exploitants maraîchers de Rezé, 3F/37; 1 feuillet papier 44 x 42
      La liste se partage en deux parties: la première est une liste que l'on présuppose être celle des agriculteurs de Rezé; la seconde est intitulée "maraîchers". Les agriculteurs sont identifiés par ordre alphabétique de nom, suivi de leur prénom et du quartier de résidence. Une dernière indication, non identifiée, se compose des lettres "NB" ou "B" suivies d'un nombre variable. Non datée, cette liste reste finalement bien incertaine quand aux informations qu'elle peut donner. Document fragile, du fait de la qualité du papier d'une part, du fait de plis anciens qui sont autant de points de déchirures potentielles ou amorcées.
    - Affectation militaire spéciale des exploitants agricoles. - Demande de la Préfecture sur l'éligibilité de deux exploitants agricoles de Rezé: correspondance, liste, formulaires de renseignement., 1959; 3F/38
  - Matériel agricole. - Instruction pour bénéficier d'une baisse des prix: circulaires, correspondance, liste d'agriculteurs, formulaire., 1954-1969; 3F/39
  - Irrigation agricole. - Information par le directeur de l'Agence Financière de Bassin "Loire-Bretagne" d'une déclaration à transmettre par les agriculteurs irrigants: correspondance, modèle de formulaire de déclaration, liste des agriculteurs irrigants de Rezé., 1972; 3F/40
  - Destruction des vipères. - Institution d'une prime: correspondance, délibération, notes., 1957-1958; 3F/41
  - Catastrophes naturelles (tornades du 22 juin 1966 et du 12 février 1970). - Instruction sur la mise en œuvre d'un plan d'aide aux sinistrés (indemnisation, prêts spéciaux, dégrèvements d'impôts), déclarations de sinistre, indemnisation: arrêtés préfectoraux, circulaires, notes, formulaires d'enquête, formulaires de déclaration de pertes de récoltes, liste des agriculteurs et maraîchers sinistrés, avis de dégrèvements d'impôts., 1966-1970; 3F/42
- Subsistances, 1804-1978; 4F/1-3
  Agriculture; commerce des produits agricoles; céréales; approvisionnement; marchands de grains; boulangers; système métrique
  - Mesure des grains. - Nomination de Julien Leroy de la Blordière et Julien Raffier de la Blanche comme mesureurs de grains, fixation de la rémunération des deux mesureurs: extrait du registre des délibérations du Conseil municipal de Rezé., An XIII (1805); 4F/1; 1 feuillet papier, bleu 32 x 20,5 0,002
    Cette transcription de deux délibérations du conseil municipal de Rezé des 27 et 29 prairial an 13, copie conforme transmise à la préfecture de Loire-Inférieure pour approbation et qui porte le visa du secrétaire général de la préfecture (en tournée dans les communes et agissant pour le préfet), évoque le contexte et la nommination de deux mesureurs de grains. Outre leurs noms et leur lieu de résidence, ce document donne quelques informations sur les marchands de grains et les boulangers, sur le commerce des grains et son approvisionnement dans la commune en grains, sur les motifs et la nécessité de disposer de mesureurs de grains, ainsi que sur la mise en place du système métrique, qui modifia semble-t-il les usages et pratiques, jusqu'au salaire des mesureurs. -